ACORDAO-COMPLETO-2524864

ACÓRDÃO 1418/2022 ATA 8/2022 - SEGUNDA CÂMARA

VISTOS, relatados e discutidos estes autos de pensões militares deferidas pela Diretoria de Inativos e Pensionistas do Comando do Exército em favor de Adigle Bizetto de Andrade, Elizabeth Pacheco de Mattos, Janete de Lima Wanderley, Ludmila Ângela Muller, Margareth Pacheco de Mattos e Theo Rodrigues Martins de Carvalho; 
ACORDAM os Ministros do Tribunal de Contas da União, reunidos em Sessão da 2ª Câmara, nos termos do art. 71, III e IX, da Constituição de 1988, dos arts. 1º, V, 39, II, e 45 da Lei n.º 8.443, de 1992, e dos arts. 260, § 1º, e 262, § 2º, do RITCU, ante as razões expostas pelo Relator, em: 
9.1. assinalar a legalidade dos atos iniciais de pensão militar em favor de Ludmila Ângela Muller (à Peça 4 sob o n.º 4979/2018) , Adigle Bizetto de Andrade (à Peça 5 sob o n.º 88902/2018) , Janete de Lima Wanderley (à Peça 6 sob o n.º 130103/2019) e Theo Rodrigues Martins de Carvalho (à Peça 7 sob o n.º 4624/2020) , concedendo-lhes os respectivos registros;
9.2. assinalar a ilegalidade do ato de reversão da pensão militar em favor de Elizabeth Pacheco de Mattos e Margareth Pacheco de Mattos (à Peça 3 sob o n.º 2247/2016) , negando-lhe o respectivo registro, já que, além da presente pensão militar, Elizabeth Pacheco de Mattos perceberia cumulativa e indevidamente duas aposentadorias estatutárias no governo do Estado do Paraná em ofensa, assim, ao art. 29 da Lei n.º 3.765, de 1960, com as alterações introduzidas pela MP n.º 2.215-10, de 2001;
9.3. dispensar o ressarcimento das quantias percebidas indevidamente, mas de boa-fé, em consonância com a Súmula n.º 106 do TCU;
9.4. determinar que, no prazo de 15 (quinze) dias contados da ciência desta deliberação, a Diretoria de Inativos e Pensionistas do Comando do Exército adote as seguintes medidas:
9.4.1. faça cessar os pagamentos decorrentes do ato ora considerado ilegal pelo item 9.2 deste Acórdão, sob pena de responsabilidade solidária da autoridade administrativa omissa, nos termos do art. 71, IX, da Constituição de 1988 e do art. 262, caput, do RITCU;
9.4.2. dê ciência do inteiro teor desta deliberação às beneficiárias indicadas no item 9.2 deste Acórdão, alertando-as de que o efeito suspensivo proveniente da eventual interposição de recurso junto ao TCU não as eximirá da devolução dos valores percebidos indevidamente após a notificação, diante do não provimento ao referido recurso, devendo encaminhar os comprovantes dessa notificação ao TCU no prazo de até 30 (trinta) dias;
9.4.3. oriente a interessada indicada no item 9.2 deste Acórdão (Elizabeth Pacheco de Mattos) sobre a eventual possibilidade de exercer a superveniente opção com vistas a permitir a percepção da presente pensão militar a partir da subjacente desistência da indevida percepção cumulativa dos benefícios previdenciários; destacando nesse ponto que, a partir das alterações introduzidas pela MP n.º 2.215-10, de 2001, o art. 29 da Lei n.º 3.765, de 1960, passou a estabelecer como "permitida a acumulação: I - de uma pensão militar com proventos de disponibilidade, reforma, vencimentos ou aposentadoria; II - de uma pensão militar com a de outro regime, observado o disposto no art. 37, inciso XI, da Constituição Federal.";
9.4.4. encaminhe a este Tribunal, nos termos do art. 262, § 2º, do RITCU, o novo ato para a aludida pensão militar indicada pelo item 9.2 deste Acórdão, sem a ilegalidade indicada nesta deliberação, para ser submetido à apreciação pelo TCU, na forma do art. 260 do RITCU;
9.5. enviar a cópia do presente Acórdão, com o Relatório e a Proposta de Deliberação, à Diretoria de Inativos e Pensionistas do Comando do Exército, para ciência e efetivo cumprimento ao item 9.4 deste Acórdão; e
9.6. arquivar o presente processo, sem prejuízo de promover o monitoramento da determinação proferida pelo item 9.4 deste Acórdão, representando ao TCU, se necessário.

Pensões Militares deferidas pela Diretoria de Inativos e Pensionistas do Comando do Exército em favor de Adigle Bizetto de Andrade, Elizabeth Pacheco de Mattos, Janete de Lima Wanderley, Ludmila Ângela Muller, Margareth Pacheco de Mattos e Theo Rodrigues Martins de Carvalho.

Segunda Câmara

Diretoria de Inativos e Pensionistas do Comando do Exército.

3. Interessados: Adigle Bizetto de Andrade (CPF XXX.128.919-XX); Elizabeth Pacheco de Mattos (CPF XXX.092.079-XX); Janete de Lima Wanderley (CPF XXX.077.899-XX); Ludmila Ângela Muller (CPF XXX.534.099-XX); Margareth Pacheco de Mattos (CPF XXX.734.669-XX); Theo Rodrigues Martins de Carvalho (CPF XXX.606.929-XX).

13.1. Ministros presentes: Bruno Dantas (Presidente), Augusto Nardes, Aroldo Cedraz e Antonio Anastasia.
13.2. Ministros-Substitutos presentes: Marcos Bemquerer Costa e André Luís de Carvalho (Relator).

ANDRÉ DE CARVALHO

Trata-se de pensões militares deferidas pela Diretoria de Inativos e Pensionistas do Comando do Exército em favor de Adigle Bizetto de Andrade, Elizabeth Pacheco de Mattos, Janete de Lima Wanderley, Ludmila Ângela Muller, Margareth Pacheco de Mattos e Theo Rodrigues Martins de Carvalho.
2.	Após a análise final do feito, o Auditor Federal Ivo Oliveira e Silva lançou o seu parecer conclusivo à Peça 9, com a anuência, por delegação de competência, do diretor da Sefip (Peça 10) , nos seguintes termos:
" (...) EXAME TÉCNICO
Procedimentos aplicados
3.	Os procedimentos para exame, apreciação e registro de atos de pessoal encontram-se estabelecidos na Instrução Normativa TCU 78/2018 e na Resolução TCU 206/2007. Essas normas dispõem que os atos de pessoal disponibilizados por meio do e-Pessoal devem ser submetidos previamente a críticas automatizadas, com base em parâmetros predefinidos.
4.	As críticas das informações cadastradas na etapa de coleta do ato foram elaboradas e validadas levando-se em conta as peculiaridades de cada ato. Os itens verificados nessa etapa são inerentes a dados cadastrais, fundamentos legais, mapa de tempo, ficha financeira, assim como eventuais ocorrências de acumulação. Trata-se de verificações abrangentes, minuciosas e precisas e sem a necessidade de ação humana e, portanto, menos suscetível a falhas. As críticas aplicadas estão discriminadas no sistema, no Menu e-Pessoal, opção 'Crítica', que podem ser acessadas mediante concessão de perfil específico a servidores do TCU responsáveis pela análise.
5.	Além das críticas automatizadas, há verificação humana adicional no caso de haver alertas do sistema ou informações não formatadas, como esclarecimentos do gestor ou do controle interno.
6.	As críticas também consideram os registros do Sistema Integrado de Administração de Recursos Humanos (Siape) . O Siape disponibiliza informações atualizadas sobre as parcelas que integram os proventos, diferentemente, portanto, do e-Pessoal, que informa as parcelas no momento do registro do ato. 
7.	Essa confrontação com o Siape fornece uma visão atual e verdadeira da situação, o que permite descaracterizar irregularidades e inconsistências que, embora constantes do e-Pessoal, já foram corrigidas.
8.	As verificações detectadas nos atos encontram-se discriminadas na aba de pendências de cada ato no sistema e-Pessoal, bem como nos espelhos dos atos contemplados por esta instrução.
Exame das Constatações
9.	Ato: 2247/2016 - Reversão - Interessado: SEVERO BORGES DE MATTOS - CPF: XXX.420.479-XX
9.1. Beneficiários: ELIZABETH PACHECO DE MATTOS - CPF: XXX.092.079-XX - Filho (a) e MARGARETH PACHECO DE MATTOS - CPF: XXX.734.669-XX - Filho (a) 
9.2. Parecer do Controle Interno: considerar o ato Legal.
9.3. Por intermédio de análises realizadas por esta Unidade Técnica no presente ato, não se constatou irregularidade que obste a chancela pela legalidade.
9.4. Encaminhamento do ato: 
9.4.1. Considerar LEGAL e conceder registro do ato de SEVERO BORGES DE MATTOS.
10. Ato: 4979/2018 - Inicial - Interessado: WOLFGANG JOHANNES MULLER - CPF: XXX.766.909-XX
10.1. Beneficiário: LUDMILA ANGELA MULLER - CPF: XXX.534.099-XX - Filho (a) 
10.2. Parecer do Controle Interno: considerar o ato Legal.
10.3. Por intermédio de análises realizadas por esta Unidade Técnica no presente ato, não se constatou irregularidade que obste a chancela pela legalidade.
10.4. Encaminhamento do ato: 
10.4.1. Considerar LEGAL e conceder registro do ato de WOLFGANG JOHANNES MULLER.
11. Ato: 88902/2018 - Inicial - Interessado: ADYR MEIRA DE ANDRADE - CPF: XXX.486.209-XX
11.1. Beneficiário: ADIGLE BIZETTO DE ANDRADE - CPF: XXX.128.919-XX - Filho (a) 
11.2. Parecer do Controle Interno: considerar o ato Legal.
11.3. Por intermédio de análises realizadas por esta Unidade Técnica no presente ato, não se constatou irregularidade que obste a chancela pela legalidade.
11.4. Encaminhamento do ato: 
11.4.1. Considerar LEGAL e conceder registro do ato de ADYR MEIRA DE ANDRADE.
12. Ato: 130103/2019 - Inicial - Interessado: JOÃO BATISTA WANDERLEY - CPF: XXX.783.989-XX
12.1. Beneficiário: JANETE DE LIMA WANDERLEY - CPF: XXX.077.899-XX - Cônjuge
12.2. Parecer do Controle Interno: considerar o ato Legal.
12.3. Por intermédio de análises realizadas por esta Unidade Técnica no presente ato, não se constatou irregularidade que obste a chancela pela legalidade.
12.4. Encaminhamento do ato: 
12.4.1. Considerar LEGAL e conceder registro do ato de JOÃO BATISTA WANDERLEY.
13. Ato: 4624/2020 - Inicial - Interessado: JOÃO CARLOS DE CARVALHO SILVA - CPF: XXX.127.100-XX
13.1. Beneficiário: THEO RODRIGUES MARTINS DE CARVALHO - CPF: XXX.606.929-XX - Filho (a) 
13.2. Parecer do Controle Interno: considerar o ato Legal.
13.3. Por intermédio de análises realizadas por esta Unidade Técnica no presente ato, não se constatou irregularidade que obste a chancela pela legalidade.
13.4. Encaminhamento do ato: 
13.4.1. Considerar LEGAL e conceder registro do ato de JOÃO CARLOS DE CARVALHO SILVA.
CONCLUSÃO
14. A abrangência e a profundidade das verificações levadas a efeito fundamentam convicção de que os atos 4979/2018, 88902/2018, 4624/2020, 130103/2019 e 2247/2016 podem ser apreciados pela legalidade, em razão de não terem sido encontradas irregularidades nos atos, de acordo com o item Exame das Constatações desta instrução.
PROPOSTA DE ENCAMINHAMENTO
15. Ante o exposto, com fundamento no art. 71, inciso III, da Constituição Federal, no art. 1º, inciso V, e art. 39, incisos I e II, da Lei 8.443/1992, no art. 260 do Regimento Interno do Tribunal de Contas da União, propõe-se: 
15.1. Considerar LEGAIS e conceder o registro dos atos de WOLFGANG JOHANNES MULLER, ADYR MEIRA DE ANDRADE, JOÃO CARLOS DE CARVALHO SILVA, JOÃO BATISTA WANDERLEY e SEVERO BORGES DE MATTOS."
3.	Enfim, por intermédio da Exma. Sra. Procuradora-Geral Cristina Machado da Costa e Silva, o MPTCU manifestou a sua parcial concordância em relação à aludida proposta da unidade técnica, tendo consignado, para tanto, o seu parecer à Peça 12 nos seguintes termos:
" (...) 2. Por intermédio dos pareceres uniformes acostados às peças n.ºs 9 e 10, a Secretaria de Fiscalização de Integridade de Atos e Pagamentos de Pessoal e de Benefícios Sociais - Sefip - opina pela legalidade e registro das concessões.
3.	Em consulta aos sistemas internos, identificamos que a pensionista Elizabeth Pacheco de Mattos, filha do militar Severo Borges de Mattos (peça n.º 3) , detém duas aposentadorias estatutárias no governo do Estado do Paraná, além da pensão militar ora em exame (elementos de peça n.º 11) .
4.	A acumulação em comento esbarra na disposição contida no artigo 29 da Lei n.º 3.765/1960, em sua redação original, segundo o qual:
'Art 29. É permitida a acumulação:
a) de duas pensões militares;
b) de uma pensão militar com proventos de disponibilidade, reforma, vencimentos, aposentadoria ou pensão proveniente de um único cargo civil'.
5.	O benefício de peça n.ºs 3 está irregular, razão pela qual opinamos pela ilegalidade e negativa de registro da concessão.
6.	Caberá ao órgão militar convocar a pensionista para que manifeste opção pela percepção de apenas dois benefícios, devendo ser encaminhado novo ato à consideração do Tribunal.
7.	Em relação às demais concessões, acolhemos a proposta de legalidade e registro.
8.	Ante todo o exposto, esta representante do Ministério Público de Contas manifesta-se parcialmente de acordo com a proposição firmada pela Sefip às peças n.ºs 9 e 10 e propõe ao Tribunal que:
8.1. considere ilegal e negue registro ao ato de pensão militar de peça n.º 3, uma vez que a pensionista Elizabeth Pacheco de Mattos, filha de Severo Borges de Mattos, detém duas aposentadorias estatutárias pagas pelos cofres do governo do Estado do Paraná (evidências de peça n.º 11) , além da pensão militar ora em exame, em desconformidade com o disposto no artigo 29 da Lei n.º 3.765/1960, em sua redação original, dispensando-se o ressarcimento das importâncias indevidamente recebidas de boa-fé pela beneficiária, a teor do que dispõe a Súmula TCU n.º 106;
8.2. determine à 5.ª Região Militar do Comando do Exército que, no prazo máximo de 30 (trinta) dias:
8.2.1. convoque a pensionista Elizabeth Pacheco de Mattos (CPF n.º XXX.092.079-XX) para que, no prazo máximo de 15 (quinze) dias, manifeste opção entre a pensão militar ora recebida e apenas um dos vínculos públicos apontados na pesquisa de peça n.ºs 11, devendo o órgão de pessoal promover a suspensão do pagamento à interessada em caso de não manifestação no prazo informado;
8.2.2. encaminhe novo ato à consideração da Corte de Contas, por intermédio do sistema e-Pessoal, espelhando a nova partilha do benefício em questão após as providências tomadas, e
8.3. considere legais e ordene o registro dos demais atos concessórios constantes dos presentes autos."
É o Relatório.

não há.

Procuradora-Geral Cristina Machado da Costa e Silva.

PENSÕES MILITARES. INDEVIDA PERCEPÇÃO DE BENEFÍCIOS NÃO ACUMULÁVEIS. ILEGALIDADE DE UM ATO. NEGATIVA DE REGISTRO. LEGALIDADE E REGISTRO DOS DEMAIS ATOS. DETERMINAÇÕES.

PENSÃO MILITAR (PMIL)

Secretaria de Fiscalização de Integridade de Atos e Pagamentos de Pessoal e de Benefícios Sociais (Sefip).

Trata-se de pensões militares deferidas pela Diretoria de Inativos e Pensionistas do Comando do Exército sob as seguintes condições:
	Peça
	Instituidor
	Número de Controle
	Tipo de Ato
	Data do Óbito
	Vigência
	Enviado ao TCU
	Beneficiária

	3
	Severo Borges de Mattos
	2247/2016
	Reversão
	24/7/1987
	3/6/2016
	4/7/2017
	Elizabeth Pacheco de Mattos

								Margareth Pacheco de Mattos

	4
	Wolfgang Johannes Muller
	4979/2018
	Inicial
	18/5/2017
	18/5/2017
	3/7/2018
	Ludmila Ângela Muller

	5
	Adyr Meira de Andrade
	88902/2018
	Inicial
	2/9/2018
	2/9/2018
	20/2/2019
	Adigle Bizetto
de Andrade

	6
	João Batista Wanderley
	130103/2019
	Inicial
	26/3/2019
	26/3/2019
	5/12/2019
	Janete de Lima
Wanderley

	7
	João Carlos De Carvalho Silva
	4624/2020
	Inicial
	24/10/2017
	24/3/2018
	20/6/2020
	Theo Rodrigues
Martins de
Carvalho

2.	De todo modo, após a análise final do feito, a Sefip pugnou pela legalidade de todos os aludidos atos; tendo o Parquet especial anuído apenas parcialmente à referida proposta da unidade técnica, ao sugerir a ilegalidade da pensão militar instituída por Severo Borges de Mattos em favor de Elizabeth Pacheco de Mattos em face de a aludida pensão ensejar a ilegalidade na acumulação de mais de dois benefícios.
3.	O TCU pode incorporar o parecer da Sefip, com os ajustes apontados pelo MPTCU, a estas razões de decidir.
4.	Ao discorrer sobre a indevida acumulação, o MPTCU anotou que Elizabeth Pacheco de Mattos acumularia a referida pensão militar com duas aposentadorias estatutárias no governo do Estado do Paraná e essa situação estaria em desacordo com o art. 29 da Lei n.º 3.765, de 1960. 
5.	Ocorre que, ao dispor sobre a concessão de pensões militares, o art. 29 da Lei n.º 3.765, de 1960, teria vedado expressamente a acumulação de mais de dois benefícios.
6.	Bem se sabe que, originalmente, o aludido dispositivo legal permitia a acumulação de duas pensões militares ou de uma pensão militar com os proventos de aposentadoria ou pensão proveniente do único cargo civil, pois o art. 29 da Lei n.º 3.765, de 1960, estabelecia a seguinte premissa:
" (...)  Art. 29. É permitida a acumulação:
a) de duas pensões militares;
b) de uma pensão militar com proventos de disponibilidade, reforma, vencimentos, aposentadoria ou pensão proveniente de um único cargo civil."
7.	Em face, contudo, das alterações introduzidas pela referida MP n.º 2.215-10, de 2001, o aludido art. 29 da Lei n.º 3.765, de 1960, passou a estabelecer a seguinte premissa:
" (...) Art. 29. É permitida a acumulação:
I - de uma pensão militar com proventos de disponibilidade, reforma, vencimentos ou aposentadoria;
II - de uma pensão militar com a de outro regime, observado o disposto no art. 37, inciso XI, da Constituição Federal."
8.	Não por acaso, então, a jurisprudência do TCU estaria firmada no sentido da ilegalidade dessa múltipla acumulação indevida em sintonia, por exemplo, com os Acórdãos 3.653/2011, 8.721/2017, 10.142/2017, da 2ª Câmara, restando adequada a proposta do MPTCU no sentido da ilegalidade do referido ato de pensão militar em favor de Elizabeth Pacheco de Mattos em função dessa indevida acumulação com os outros dois benefícios previdenciários.
9.	Diante, enfim, da entrada das aludidas pensões militares no TCU há menos de 5 anos, não seria necessária a prévia oitiva dos respectivos interessados no presente momento, estando esse entendimento em plena consonância com a jurisprudência do STF (v.g.: MS-25.116 e MS-25.403) e com a exceção prevista na Súmula Vinculante n.º 3 do STF, além de estar em sintonia com a jurisprudência do TCU (v.g.: Acórdão 587/2011-TCU-Plenário, entre outros) .
10.	O TCU deve assinalar a ilegalidade, portanto, do ato da pensão militar instituída em favor de Elizabeth Pacheco de Mattos (à Peça 3) , negando-lhe o respectivo registro, sem prejuízo de anotar a legalidade para os demais atos, concedendo-lhes o correspondente registro.
Ante o exposto, pugno pela prolação do Acórdão ora submetido a este Colegiado.
TCU, Sala das Sessões, em 29 de março de 2022.
Ministro-Substituto ANDRÉ LUÍS DE CARVALHO 
Relator